臺灣臺中地方法院民事裁定　　　　　　100年度家聲字第135號
聲　請　人　李祥麒
　　　　　　李祥彬
共　　　同
法定代理人　李卉羚
共　　　同
代　理　人　甘龍強律師
相　對　人　鄭建暉
上列當事人間定扶養費事件，本院裁定如下：
    主  文
相對人應自本裁定確定之日起至未成年子女李祥麒、李祥彬分別
成年之日止，按月於每月一日給付未成年子女李祥麒、李祥彬扶
養費用各新臺幣壹萬零陸佰陸拾柒元。如有遲誤一期履行，其後
之給付視為亦已到期。
程序費用由相對人負擔。
    理  由
一、本件聲請意旨略以：聲請人即未成年子女李祥麒（男、民國
    ○○年○月○○○日生）、李祥彬（男、九十一年八月一日
    生）為李卉羚與相對人所生之子女，相對人與李卉羚於九十
    六年五月十六日協議離婚，並約定聲請人二人之權利義務之
    行使或負擔均由李卉羚任之。雖李卉羚與相對人離婚時，兩
    人曾約定相對人毋庸負擔聲請人二人之扶養費用，惟其後因
    李卉羚之經濟狀況不佳，無法獨自扶養聲請人二人，而相對
    人既為聲請人二人之父，自有給付扶養費用之義務，參考行
    政院主計處九十八年度臺中市平均每人每月消費支出為計算
    基準，依李卉羚與相對人之資力，雙方應依一比二之比例自
    負擔聲請人生活費用。聲請人僅請求相對人每月各給付一萬
    二千元並至渠等成年之日止，爰依非訟事件法第一百二十七
    條第一項之規定聲請相對人應自本裁定確定之日起至聲請人
    李祥麒、李祥彬分別成年之日止，按月於每月一日給付聲請
    人李祥麒、李祥彬扶養費用各一萬二千元。如有遲誤一期履
    行，其後之給付視為亦已到期等語。
二、相對人則以：相對人與李卉羚協議離婚時，即約定聲請人二
    人之親權由李卉羚行使，且相對人毋庸負擔聲請人二人之扶
    養費用。若李卉羚無能力扶養聲請人二人，聲請人二人之親
    權則應改由相對人行使，由相對人扶養聲請人二人。相對人
    目前擔任貨運司機，每月薪資約五萬多元，惟之前因發生車
    禍，致公司貨車毀損，須賠償公司貨車維修費六萬元，分六
    期清償，每月自薪資扣除一萬元，尚有三萬元未清償（按相
    對人其後提出之證明單則記載賠償金額為八萬五千九百零一
    元）。相對人認為聲請人二人均為兒童，每月花費應以一人
    五千元為合理，聲請人主張之扶養費金額過高，且相對人尚
    需扶養年邁雙親，維持一家家計，無能力負擔聲請人欲請求
    之金額等語置辯。
三、聲請人即未成年子女李祥麒（男、九十年五月二十六日生）
    、李祥彬（男、九十一年八月一日生）為李卉羚與相對人所
    生之子女，相對人與李卉羚於九十六年五月十六日協議離婚
    ，並約定聲請人之權利義務之行使或負擔均由李卉羚任之等
    情，業據聲請人提出戶籍謄本為證，並經本院依職權調取相
    對人全戶戶籍資料查詢結果乙份附卷可稽，且為相對人所不
    爭執，聲請人此部分主張，核屬可採。
四、按直系血親相互間互負扶養之義務，父母對於未成年子女之
    扶養義務，不因結婚經撤銷或離婚而受影響，民法第一千一
    百十四條、第一千一百十六條之二各定有明文。故父母離婚
    後，未盡對未成年子女之保護、教養之責，未成年子女仍得
    以自己名義，依民法第一千一百十四條第一款規定，請求父
    母親負扶養義務。次按法院依民法第一千零五十五條之規定
    ，為酌定、改定或變更時，得命交付子女、未行使或負擔權
    利義務之一方與未成年子女會面交往之方式與期間、給付扶
    養費、交付身分證明文件或其他財物，或命為相當之處分，
    並得訂定必要事項；前項扶養費之給付，法院得依聲請或依
    職權，命為一次給付或分期給付，非訟事件法第一百二十七
    條第一、二項定有明文。復按民法第一千一百二十條但書所
    定扶養費事件，子女為滿七歲以上之未成年人者，有非訟能
    力，非訟事件法第一百四十條之一第三項亦定有明文。
五、經查：
（一）按扶養之程度，應按扶養權利者之需要，與負扶養義務者
      之經濟能力及身分定之。負扶養義務者有數人，而其親等
      同一時，應各依其經濟能力分擔義務，民法第一千一百十
      九條、第一千一百十五條第三項分別定有明文。本件關係
      人李卉羚與相對人既同為第一順位之扶養義務人，則渠等
      對聲請人即未成年子女李祥麒、李祥彬之扶養程度，應按
      聲請人之需要與雙方之經濟能力及身份而為適當之酌定。
      經本院依職權利用稅務電子閘門調取李卉羚與相對人九十
      七、九十八、九十九年度所得資料及財產狀況，李卉羚部
      分，名下有汽車一輛，其九十七年度給付總額為七千八百
      七十五元、九十八年度給付總額為十九萬五千七百五十六
      元、九十九年度給付總額為十五萬六千四百八十六元；相
      對人部分，名下有汽車一輛，其九十七年度給付總額為四
      十七萬九千八百一十元、九十八年度給付總額為五十八萬
      零一百七十三元、九十九年度給付總額為六十八萬九千九
      百九十七元。相對人固辯稱其積欠公司貨車修繕費，每月
      需清償一萬元，目前尚有三萬元未清償，且其需扶養父母
      云云，並提出公司出具之證明單、汽車維修單為證，惟相
      對人自承其每月收入約五萬元，且其積欠公司之債務僅為
      六萬元（或相對人提出之證明單所載之八萬餘元），現尚
      欠三萬元，是就前述相對人之財力觀之，相對人應有足夠
      之能力同時分擔聲請人二人之扶養費。斟酌上情，復衡之
      李卉羚與相對人之年齡、經濟能力、工作、所得等，及審
      酌日後聲請人二人均由李卉羚實際負責生活照顧責任，李
      卉羚所付出之勞力亦非不能評價為扶養費之一部，則本院
      認聲請人主張李卉羚與相對人應依一比二之比例分擔其之
      扶養費用為適當。
（二）復參酌行政院主計處編印之中華民國臺灣地區九十八年度
      家庭收支調查報告結果，臺中市市民每戶平均消費性支出
      為七十二萬四千七百八十一元，非消費性支出為十八萬二
      千二百三十三元，平均每戶人口數為三點二六人，依上開
      統計資料計算，臺中市市民九十八年度平均每人每月生活
      支出計算公式為：【724,781+182,233】/3.26/12=23,185
      （小數點以下，四捨五入），故臺中市市民平均每人每月
      消費支出為二萬三千一百八十五元。徵之行政院主計處每
      年發布之「家庭收支調查報告」中，經常性支出包括消費
      性支出及非消費性支出，其項目已經包括食衣住行育樂等
      生活範圍並且有居住區域之劃分，應該是目前較能正確反
      映國民生活水準之數據，從而，按主計處之家庭收支調查
      報告之統計資料乃利用統計方法及研究分析所得之客觀數
      據，透過統計資料可反應社會真象及趨勢，以此標準，自
      較客觀，且正確反映國民生活水準之數據，而此標準不分
      成年人與未成年人一般日常生活之消費支出，並以未成年
      子女目前居住之區域所作成之家庭收支調查報告內容為數
      據，固非無反映國民生活水準之功能。惟衡諸目前國人貧
      富差距擴大，且漸有Ｍ型化社會之趨勢，在財富集中於少
      數人之情況下，若以該調查報告所載之統計結果作為支出
      標準，如非家庭收入達中上程度者，恐難以負荷，此觀諸
      前揭家庭收支調查報告所載以子女居住地域之臺中市市民
      ，九十八年每人每月經常性支出高達二萬三千一百八十五
      元（元以下四捨五入），以一家四口計算，每月支出九萬
      餘元，若家庭總收入未達十萬元以上（按：應有一定比例
      作為儲蓄、置產或投資用）者，顯均無法負擔此一生活支
      出水平，殆屬顯然。參酌李卉羚與相對人前述財產資料，
      顯見其等合計之每月收入僅約為七、八萬元，如以前揭家
      庭收支調查報告內容作為其等扶養子女所需之標準，顯然
      過高。本院衡酌其等身分地位及經濟能力，認以每月一萬
      六千元作為每名子女扶養所需之標準，較為妥適。而李卉
      羚與相對人應依一比二之比例分擔扶養費用，已如前述，
      故相對人應負擔聲請人二人之扶養費用每月各為一萬零六
      百六十七元（16000×2/3＝10667，元以下四捨五入）。
      是聲請人請求相對人每月給付未成年子女李翔麒、李翔彬
      之扶養費用各一萬零六百六十七元範圍內，為有理由，應
      予允許。聲請人逾此數額之請求，則無理由。惟此部分屬
      子女權利義務行使或負擔之內容，本院自得依職權審酌，
      不受當事人聲明之拘束，自不生其餘聲請駁回之問題，附
      此敘明。
（三）至相對人雖抗辯其與李卉羚於協議離婚時約定聲請人二人
      由李卉羚扶養，相對人毋庸負擔聲請人二人之扶養費，因
      此聲請人二人之扶養費應由李卉羚負全部責任云云，然父
      母對於未成年子女，有保護教養之權利義務；又父母對於
      未成年子女之扶養義務，不因結婚經撤銷或離婚而受影響
      ，離婚後父母對於未成年子女之扶養義務，係立於同一順
      位而按其資力負扶養義務，亦即父母因離婚不能任親權人
      時，未任親權一方之扶養義務不能免除；若父母約定由一
      方負扶養義務時，僅為父母內部間分擔之約定，該約定並
      不因此免除父母對未成年子女保護教養費用負擔之外部義
      務（最高法院九十六年台上字第一五四一號裁判要旨參照
      ）。從而，相對人與李卉羚縱有前開約定，然依前開說明
      ，該約定並不因此免除相對人對未成年子女即聲請人保護
      教養費用負擔之外部義務，相對人前開抗辯，自不可取。
（四）再者，扶養費乃維持受扶養權利人生活所需之費用，其費
      用之需求係陸續發生，故應以分期給付為原則，而本件除
      無其他特別情事足資證明有命扶養義務人一次給付之必要
      外，命扶養義務人一次給付鉅額之扶養費用總數亦不可能
      。綜上，本院認聲請人請求相對人自本裁定確定之日起，
      至聲請人李祥麒、李祥彬分別成年時止，按月於每月一日
      給付予聲請人李祥麒、李祥彬扶養費用各一萬零六百六十
      七元，應認為有理由。末查，本件按月支付之金額不高為
      恐日後相對人有拒絕或拖延之情，而不利子女之利益，爰
      併定分期給付遲誤一期履行者，其後之期間視為亦已到期
      ，以維子女之最佳利益。
六、依非訟事件法第二十一條第二項、民事訴訟法第九十五條、
    第七十八條，裁定如主文。
中    華    民    國   100      年    6     月    3   日
                  家事法庭           法   官  簡賢坤
以上為正本係照原本作成。
如對本裁定抗告，須於裁定送達後十日之不變期間內，向本院提
出抗告狀（需附繕本）。
中    華    民    國   100      年    6    月    3    日
                                     書記官  賴淵瀛